【裁判字號】    93,訴,1659
【裁判日期】    950420
【裁判案由】    分割共有物
【裁判全文】
臺灣臺南地方法院民事判決              93年度訴字第1659號
原      告  甲○○○
訴訟代理人  蕭麗琍律師
被      告  丙○○
            乙○○
上列一人
訴訟代理人  莊美貴律師
上列當事人間請求分割共有物事件，經本院於民國95年4月6日言
詞辯論終結，判決如下：
    主  文
兩造共有坐落臺南縣永康市○○段六四二之四地號、地目建、面
積四八一平方公尺土地，同段六四三之十地號、地目建、面積五
四八平方公尺，准予合併分割，分割方法如附圖甲所示：B1部分
面積二○二平方公尺，B2部分面積五五平方公尺，E部分面積二
○三平方公尺，分歸原告及被告丙○○各按其應有部分之比例保
持共有；A1部分面積二五六平方公尺，A2部分面積一平方公尺，
D部分面積二○三平方公尺，分歸被告乙○○取得；C1部分面積
八六平方公尺，C2部分面積二三平方公尺，由兩造各按其應有部
分之比例保持共有。
兩造共有坐落臺南縣永康市○○段六五一地號、地目旱、面積
二三七平方公尺，同段六五一之十三地號、地目旱、面積三四
一平方公尺，准予分割，分割方法如附圖甲所示：I部分面積一
一九平方公尺，G部分面積一七○平方公尺，分歸原告及被告丙
○○各按其應有部分之比例保持共有；H部分面積一一八平方公
尺，F部分面積一七一平方公尺，分歸被告乙○○取得。
兩造共有坐落臺南縣永康市○○段五九六地號、地目旱、面積
一○四二點一二平方公尺，同段六四○地號、地目旱、面積一○
二四點八八平方公尺，同段六四二地號、地目旱、面積九三○點
四六平方公尺，准予分割，分割方法如附圖甲所示：O部分面積
五二一點零六平方公尺，K部分面積五一二點四四平方公尺，M部
分面積四六五點二三平方公尺，分歸原告及被告丙○○各按其應
有部分之比例保持共有；N部分面積五二一點零六平方公尺，J部
分面積五一二點四四平方公尺，L部分面積四六五點二三平方公
尺，分歸被告乙○○取得。
原告及被告丙○○應給付被告乙○○新臺幣伍萬肆仟零柒拾柒元
元之補償金。
訴訟費用由被告丙○○負擔五十分之二四，被告乙○○負擔二分
之一，餘由原告負擔。
    事實及理由
一、原告主張：坐落臺南縣永康市○○段642之4地號、地目建、
    面積481平方公尺土地，同段643之10地號、地目建、面積54
    8平方公尺，同段651地號、地目旱、面積237平方公尺，同
    段651之13地號、地目旱、面積341平方公尺，及永二段596
    地號、地目旱、面積1042.12平方公尺，同段640地號、地目
    旱、面積1024.88平方公尺，同段642地號、地目旱、面積93
    0.46平方公尺（下稱系爭土地），為兩造所共有，原告、被
    告丙○○、乙○○應有部分各50分之1、50分之24、2分之1
    。兩造就系爭土地並無不分割之約定，亦無因使用目的不能
    分割之情形，惟對於分割方法迄無法達成協議，爰依民法第
    823條第1項之規定，訴請就系爭土地裁判分割如附圖甲案所
    示，B1、B2、E、I、G、O、K、M部分分歸原告、被告丙○○
    各按其應有部分之比例保持共有，A1、A2、D、H、F、N、J
    、L部分分歸被告乙○○取得，C1、C2部分由兩造各按應有
    部分之比例保持共有，作道路使用等語。並聲明：如主文第
    1至3項所示。
二、被告丙○○同意原告之分割方案，並願與原告各按其應有部
    分之比例保持共有。被告乙○○則以：永康段642之4、643
    之10地號土地，被告乙○○同意合併分割，但主張分割方法
    如附圖乙案所示，E部分面積153平公尺、A1部分面積256平
    方公尺、A2部分面積1平方公尺分歸被告乙○○取得，D部分
    面積153平方公尺、B1部分面積202平方公尺、B2部分面積55
    平方公尺分歸原告與被告丙○○各按其應有部分之比例保持
    共有，P部分面積39平方公尺、Q部分面積61平方公尺，作空
    地使用，C1部分面積86平方公尺、C2部分面積23平方公尺，
    留供4米計畫道路通行使用，由兩造各按應有部分之比例保
    持共有。前開土地間已有道路保持共有，並無分得同一邊較
    利於利用之問題，故斜對角分配，各筆土地面臨道路部分較
    為公平。甲案之分割方案有關上述土地部分，因E部分面臨
    巷道，採光較佳，被告認為分得E部分者應補償分得D部分者
    新臺幣（下同）500,000元，不僅估價所得之54,077元，故
    被告乙○○不同意依甲案分割。至永康段651、651之13地號
    及永二段596、640、642地號土地，同意原告主張分得附圖
    甲案所示H、F、N、J、L部分等語資為抗辯。而聲明：原告
    之訴駁回，訴訟費用由原告負擔。
三、按各共有人得隨時請求分割共有物，但因物之使用目的不能
    分割或契約訂有不分割之期限者，不在此限。又共有物之分
    割，依共有人協議之方法行之，分割方法不能協議決定者，
    法院得因任何共有人之聲請，命為左列之分配：一、以原物
    分配於各共有人。二、變賣共有物，以價金分配於各共有人
    ，民法第823條第1項、第824條第1項、第2項分別定有明文
    。查系爭土地除永康段642之4、643之10地號地目為建外，
    其餘地目均為旱，為兩造共有，而各共有人之應有部分均相
    同，有土地登記謄本在卷可稽，又共有人間並無不分割之特
    約，亦無因物之使用目的不能分割之約定及無法達成協議分
    割等情，復為兩造所不爭執，堪信屬實，是依上開規定，原
    告請求裁判分割系爭土地，乃屬有據，應予准許。兩造並均
    請求就其中永康段642之4、643之10地號土地合併分割，永
    康段651、651之13地號及永二段640、642、596地號土地各
    筆分割，為維持土地共有人繼續使用系爭土地之經濟效益，
    及各共有人關於土地分割方法之意願，本件共有物之分割，
    自應以原物分割為可採，並就前開兩造意願為分割。
四、次按分割共有物，以消滅共有關係為目的，法院裁判分割共
    有土地時，除因該土地內部分土地之使用目的不能分割（如
    為道路）或部分共有人仍願維持其共有關係，或部分當事人
    因繼承關係須就分得之土地保持公同共有者外，應就該部分
    土地不予分割或准該部分共有人成立新共有關係外，應將土
    地分配於各共有人單獨所有（最高法院92年臺上字第1534號
    、91年度臺上字第407號判決意旨參照）。再按法院定共有
    物分割之方法，固可由法院自由裁量，惟應斟酌各共有人之
    意願、利害關係、共有物之性質、分割後之經濟效用及公共
    利益等為公平決定（最高法院81年度臺上字第16號、89年度
    臺上字第724號判決可資參照）。經查：
  (一)1.永康段642之4地號土地東南側臨20米寬之中山南路，地上
    有被告父親起造之東南向加強磚造未為保存登記之平房6間
    ，由西往東分別為門牌號碼臺南縣永康市○○○路545、547
    、549、551、553、555號，前2間由被告乙○○出租他人分
    別經營豪記小吃店、翰恩素食館，第3間作被告乙○○車庫
    使用，後3間由被告丙○○出租他人分別經營品冠檳榔、永
    勝機車行、沈家莊包子饅頭，北側有加強磚造2層樓房1間（
    部分占用永康段643之10地號土地），屋齡約30幾年，目前
    閒置，為廢棄廠房。永康段643之10地號土地北側有被告父
    親興建之未保存登記RC磚造3層樓房1棟，門牌號碼臺南縣永
    康市○○○路557巷3號，東邊由被告丙○○長子居住，西側
    由被告乙○○全家居住，經同一大門進出，土地東側為中山
    南路557巷，北側亦臨巷道（無巷道名稱）。2.永康段651地
    號、651之13地號土地，為無人使用之空地，長滿自生雜木
    、雜草，南側、東南側相鄰土地上分別有鐵皮屋工廠、公寓
    大廈數棟，四周無道路可供通行，需俟日後上開土地中間被
    告共有之同段651之12地號土地徵收作道路使用後，始方便
    進出。3.永二段640、642、596地號土地，為長滿雜木、雜
    草之空地，上述土地東北側與國立臺南大學附設中學以12米
    寬之臺南縣永康市○○路相鄰，西南側與住宅區以8米寬之
    臺南縣永康市○○街260巷相鄰，除640地號土地東側相鄰土
    地上有鐵皮屋及堆置砂石外，其餘相鄰土地均為空地，同段
    641、643地號土地為被告共有尚未經徵收之預定道路用地。
    以上等情，除經兩造陳明在卷外，並經本院會同第正人員勘
    測現場屬實，並製有勘驗筆錄（含略圖）、複丈成果圖在卷
    為憑，復有現場照片附卷可佐。
  (二)至系爭土地之分割方案，永康段651、651之13地號及永二段
    640、642、596地號土地，兩造主張之方案相同，均依原告
    主張之甲案（詳後述）；而永康段642之4、643之10地號土
    地，原告主張依附圖甲案，被告乙○○主張依附圖乙案，被
    告丙○○同意依附圖甲案分割，原告、被告丙○○並願於分
    割後維持共有關係，茲分述本院意見如下：
  1.永康段651、651之13地號及永二段640、642、596地號土地
    ，地目均為旱，為長滿雜木雜草之空地，兩造主張主張依原
    告主張之附圖甲案，由原告與被告丙○○分得I、G、O、K、
    M部分並按其應有部分比例保持共有，被告乙○○分得H 、F
    、N、J、L部分，兩造既表示各筆土地分割部分價值相等及
    同意前述分割方案，則上開土地自應尊重兩造前述之意願為
    分割。
  2.永康段642之4、643之10地號土地，兩造同意合併分割，惟
    爭執之分割方案有二，分別為原告主張之附圖甲案及被告主
    張之附圖乙案：
  (1)倘依乙案為分割，被告分得E、A1、A2部分，原告及被告丙
    ○○分得D、B1、B2部分按其應有部分比例保持共有，C1 、
    C2作道路使用，P、Q作空地使用，均由兩造按應有部分之比
    例保持共有，固令D、E土地形狀方正，四周留有道路或空地
    ，惟被告主張所留P、Q空地部分面積達100平方公尺（39+61
    =100），加上預留為四米計畫道路使用之C1、C2面積合計10
    9平方公尺（86+23=109），兩造需保持共有之面積高達209
    平方公尺，占總面積逾五分之一（永康段642之4、643之10
    地號土地，面積合計1029平方公尺《481+548=1029》），P
    、Q部分形狀不完整，無法為有效之利用，不似C1、C2形狀
    完整，有預留供道路通行之必要性；又依被告乙○○主張之
    斜對角方式分配土地，不僅與兩造占有使用現狀不盡相符，
    且B1形狀原本不完整，需兼顧共有人丙○○對其所有相鄰之
    同段64 3之12地號土地之使用，始會與A1臨路寬部分相等，
    倘不將B 1、B2分歸原告、被告丙○○取得，無法顧及共有
    人丙○○對其所有相鄰之同段643之12地號土地之使用，不
    利於土地之整體利用及共有人之利益，即非妥適。
  (2)依甲案為分割，原告及被告丙○○分得E、B1、B2，按其應
    有部分比例保持共有，被告乙○○分得D、A1、A2，C1、C2
    由兩造按其應有部分比例保持共有，作4米計畫道路通行使
    用，顧及兩造占有使用土地尚未保存登記建物現狀、土地分
    割後之完整性、共有人丙○○所有臨地之整體利用，顯然較
    為適當。
  (3)被告乙○○雖主張依甲案分割，E部分面臨巷道、出入、採
    光均較D部分為佳，被告乙○○禮讓原告及被告丙○○分得
    B1、B2，應將E部分分由被告乙○○取得等語。末按關於共
    有物之分割，如依原物之數量按其應有部分之比例分配，價
    值顯不相當者，依其價值按應有部分比例分配原物，如有害
    經濟上利用價值者，應認有民法第824條第3項之共有人中有
    不能按其應有部分受分配之情形，得以金錢補償之（參照最
    高法院63年臺上字第2680號判例）。查永康段642之4、643
    之10地號土地採附圖甲所示之方法分割，雖係按各共有人之
    應有部分比例分配，惟以土地比較法調查分析及土地開發分
    析方法各按百分之50，其評估結果：依比較法：原告、被
    告丙○○按其應有部分比例保持共有如附圖甲所示B1、B2部
    分，縱深約19公尺，不規則地形，地勢平坦；被告乙○○分
    得之A1、A2部分，面積257平方公尺，面臨20米中山南路，
    面寬約14公尺，縱深約19公尺，方整地形，地勢平坦，依鄰
    近地區最近一年內成交案例，選取同質性可比較案例最適當
    三例，分別交叉比對（土地比較法調查分析），就影響土地
    價格之情況、期日、區域、個別因素及其細項給予百分率差
    異評等，上下修正，以三個比較案例成交價格推估土地合理
    市價。再依土地開發分析方法：按建蔽率60%、容積率200%
    、地形地勢、坐落區位、宗地、交通、土地利用、發展潛力
    、發展趨勢條件，採最高最有效利用原則，規劃二間店舖住
    宅，與鄰近新屋售價每戶8,000,000元至16,000,000元市價
    ，扣除開發期間利息、營建、銷售、管銷等成本費用、稅捐
    、雜支等，計算土地之成本價格。經土地價值差價試算，認
    B1、B2與A1、A2之價值相等，不必互相找補（詳見附表）。
    被告丙○○按其應有部分比例保持共有如附圖甲所示E部
    分，面積203平方公尺，東邊臨中山南路587巷、北邊臨無巷
    名之2米巷道，南邊有兩造共有將來供道路使用C1、C2之4米
    道路，面寬11米，縱深20米；被告乙○○分得之D部分土地
    ，面積203平方公尺，南側面臨計畫私設4米巷道，面寬9公
    尺，縱深23公尺，以上開比較法及土地開發分析方法，經土
    地價值差價試算，認E部分土地較D部分土地價值為高，應由
    原告，被告丙○○補償被告乙○○54,077元，此有宏宇不動
    產估價師事務所共有土地分割估價報告書1份在卷可稽，從
    而，原告與被告丙○○應給付被告乙○○54,077元之補償金
    。
五、綜上所述，系爭土地應以如附圖甲案所示之方法分割，並由
    原告與被告丙○○應補償54,077元予被告乙○○，較為公平
    合理，亦符合社會經濟效用。又本件事證已臻明確，兩造其
    餘攻擊防禦方法及舉證，核與判決結果不生影響，毋庸一一
    論述，併予敘明。
六、本件原告雖勝訴，惟係因分割共有物涉訟，由敗訴之被告負
    擔訴訟費用顯失公平，本院爰審酌各共有人之應有部分比例
    ，依民事訴訟法第80條之1規定，命勝訴原告亦負擔一部分
    之訴訟費用，併予敘明。
七、結論：本件原告之訴為有理由，依民事訴訟法第78條、第80
    條之1、第85條第1項但書，判決如主文。
中    華    民    國    95    年     4    月    20    日
                  民事第三庭    法  官  郭貞秀
以上正本係照原本作成。
如對本判決上訴，須於判決送達後20日內向本院提出上訴狀（須
附繕本）。
中    華    民    國    95    年     4    月    20    日
                                書記官  陳志德


司法院資訊處製作；財團法人民間司法改革基金會備份。
